臺灣高等法院高雄分院刑事判決　　 94年度上更(一)字第118號
上　訴　人　乙○○
即　被　告
　　　　　　甲○○
上列上訴人等因違反稅捐稽徵法案件，不服臺灣高雄地方法院88
年度訴字第208 號中華民國90年5 月11日第一審判決（起訴案號
：臺灣高雄地方法院檢察署87年度偵字第7497號、第14816 號）
，提起上訴及移送併辦（案號：同署93年度偵字第242 號），經
判決後，由最高法院發回更審，本院判決如下：
    主  文
原判決關於甲○○違反稅捐稽徵法部分撤銷。
甲○○為納稅義務人之負責人，以詐術逃漏稅捐，處有期徒刑伍
月，如易科罰金，以參佰元折算壹日。
    事  實
一、甲○○係高雄縣岡山鎮○○里○○○路311 巷2 弄8 號侑陽
    有限公司（下稱侑陽公司，嗣更名為陽挌工程有限公司）之
    負責人，明知侑陽公司於83年間，未曾僱用如附表所示林淑
    惠等29人，竟基於逃漏營利事業所得稅之犯意，由翁進發提
    供林淑惠等29人之年籍資料，再由甲○○指示某不知情之會
    計師在侑陽公司83年度扣繳憑單上，不實登載林淑惠等29人
    於該年度向侑陽公司領取如附表所示之薪資，合計為新臺幣
    （下同）840 萬元，復在侑陽公司83年度營利事業所得稅結
    算申報書之薪資支出欄加計上開金額，虛列上開薪資給付為
    侑陽公司83年度營業成本，持向財政部台灣省南區國稅局岡
    山稽徵所申報營利事業所得稅，藉此虛報員工薪資支出之詐
    術，使稅捐機關審核稅額時陷於錯誤，而誤算侑陽公司應繳
    納之營利事業所得稅額，經依當年度適用之稅率計算結果，
    計逃漏侑陽公司應繳營利事業所得稅額25萬6187元，足以生
    損害於如附表所示林淑惠等人及稅捐稽徵機關對於稅捐稽徵
    之正確性（甲○○上開另犯偽造文書部分，業經本院前審判
    刑確定）。
二、案經財政部高雄市國稅局函請台灣高雄地方法院檢察署檢察
    官偵查起訴及移送併辦。
    理  由
一、訊據上訴人即被告甲○○坦承為侑陽公司之負責人，侑陽公
    司於83年度製作如附表所示被害人林淑惠等29人之扣繳憑單
    並委託會計師製作83年度營利事業所得稅結算申報書等情不
    諱，惟矢口否認有何逃漏稅捐犯行，辯稱：侑陽公司於83年
    間承包欽國營造股份有限公司（下稱欽國公司）在高雄縣岡
    山鎮興建之3 棟大樓板模工程，委由工頭翁進發負責找工人
    施工，工資均由翁進發代為領取後轉發予工人，83年底翁進
    發即造具薪資及伙食清冊，並為證明清冊上所列工人確有受
    僱施工，當場在該等清冊上按捺指印及蓋章，以示負責，我
    不知翁進發所提為不實之薪資受領清冊，亦是被害人云云；
    經查：
(一)上開事實，關於附表所示編號第2 至27號被害人張林素蘭等
    26人部分，有財政部台灣省南區國稅局查緝案件調查報告書
    、扣繳憑單、侑陽公司83年度營利事業所得稅結算申報書附
    卷可稽（偵字第14816 號卷第49頁），其中編號第27號蔡財
    源已於80年7 月29日死亡，有財政部高雄市國稅局楠梓稽徵
    所85年3 月7 日財高國稅楠所審字第85001035號函可佐（偵
    字第7497號卷第16頁）。附表所示編號第28號被害人陳俊穎
    部分，有財政部台灣省南區國稅局岡山稽徵所89年9 月4 日
    南區國稅岡山審字第89016815號函附陳俊穎於83年間在輝恩
    塑膠工業有限公司任職之證明書及勞工保險卡各1 份在卷可
    參（原審卷第95至98頁），並有侑陽公司83年度薪資及伙食
    印領清冊1 份在卷可憑。附表所示編號第1 號被害人林淑惠
    部分、編號第29號被害人許秀梅部分，亦分別經被害人林淑
    惠、許秀梅於偵查中指訴甚明，復有扣繳憑單、台灣省南區
    國稅局綜合所得核定通知書在卷足稽（台灣花蓮地方法院檢
    察署偵字第1783號卷第4 、6 頁、臺灣高雄地方法院檢察署
    93年度偵字第242 號卷第4 頁），均堪信為真實。
(二)如附表所示編號第2 至26號被害人張林素蘭等人於83年間分
    別列報薪資所得8 筆至165 筆，薪資所得自86萬餘元至
    3,152 萬餘元間不等之事實，有異常薪資所得查核清單可憑
    ，足證張林素蘭等人於83年度領薪異乎常情，渠等於83年度
    分別在數家公司工作，每月平均薪資高達7 萬元以上，應非
    真實。另被告甲○○就附表所示編號第2 至22號被害人張林
    素蘭等21人部分，被告甲○○曾出具說明書表示由於時日久
    遠，無法提出具體事證，同意剔除該21人之薪資支出，接受
    補稅及所得稅法第110 條規定裁罰，有說明書1 份可佐（偵
    字第14 816號卷第52頁）。
(三)被告甲○○未能提出任何證據證明如附表所示被害人29人於
    83年間確實在侑陽公司任職並領薪，而侑陽公司申報附表所
    示被害人之薪資各為15萬元或30萬元，有扣繳憑單及核定通
    知書可稽。上開金額屬免稅額之範圍，如所得人無其他所得
    ，國稅局將不予核定補稅，所得人不會接到補稅通知，無法
    知悉被虛列所得等情，業經證人即財政部高雄市國稅局承辦
    人李爭春於本院前審到庭證述屬實（本院上訴卷第233 頁）
    。附表所示被害人之薪資所得數額均在免稅額度內，顯非洵
    常。被告甲○○明知並故意虛列附表所示被害人之薪資所得
    ，應可認定。
(四)被告甲○○雖提出高雄縣政府建設局使用執照1 份並聲請傳
    喚證人即建築師鄭立倫、陳永棠到庭證明久楊建設股份有限
    公司（下稱久楊公司）於83年間在高雄縣岡山鎮興建3 棟大
    樓等事實（本院上訴卷第73、154 至156 頁），另證人翁進
    發亦到庭證稱：83年間，被告甲○○在高雄縣岡山鎮做久楊
    公司3 棟大樓板模工程，我是工頭，負責叫工人，薪資是我
    向被告甲○○領來後，轉發給工人，工人的資料是我交給被
    告甲○○，都是真實的資料，沒有做假云云（本院上訴卷第
    138 頁），另被告甲○○提出翁進發簽具之切結書各1 份，
    載明其向侑陽公司領取2,550 萬元工資等文句（原審卷第29
    頁）。惟被告甲○○未能提出附表所示被害人之員工薪資所
    得受領人免稅額申報表、員工保險卡等相關資料，且被告甲
    ○○及證人翁進發亦未能提出任何證據證明確有收付該
    2,550 萬元鉅款之事實。而證人翁進發於83年間並未申報綜
    合所得稅，經國稅局核定其課稅所得額僅富發成實業有限公
    司26萬4,000 元、洪冠工程有限公司20萬9,000 元，此有財
    政部台灣省南區國稅局岡山稽徵所90年12月17日南區國稅岡
    山徵字第90026690號函附綜合所得稅核定通知書、扣繳憑單
    附卷足憑（本院上訴卷第109 至115 頁），縱認被告甲○○
    之侑陽公司於83年間確有承包久楊公司之板模工程，亦難執
    證人翁進發之證詞及上開切結書遽認為如附表所示被害人確
    曾受僱於侑陽公司或採為被告甲○○無犯罪故意之有利認定
    。證人翁進發提供如附表所示被害人之資料，供被告甲○○
    為侑陽公司申報83年度營利事業所得稅以逃漏稅捐甚明。又
    被告甲○○為侑陽公司之實際負責人，對於該公司之會計帳
    冊自應知情，衡諸常情，本件虛報員工薪資所得，被告甲○
    ○理應知悉，且會計師係受被告甲○○之委任，若非被告甲
    ○○主動指示，會計師焉會甘冒觸犯法律之風險，製作不實
    之資料，故被告甲○○辯稱不知情，顯係卸責之詞。
(五)侑陽公司83年度原核定營業收入2,561 萬8,821 元，全年所
    得額179 萬3,318 元，因剔除簡當貴等薪資102 萬4,752 元
    後，已達同業利潤標準（淨利率：百分之11，所得額281 萬
    8,070 元），依財政部台灣省南區國稅局85年營利事業虛報
    薪資專案查核作業期中檢討會提案八之決議，將該102 萬
    4,752 元依所得稅法第110 條規定補稅25萬6,187 元，餘
    707 萬5,248 元則依稅捐稽徵法第44條規定論罰，故本案營
    利事業所得稅漏稅額為25萬6,187 元，有財政部台灣省南區
    國稅局岡山稽徵所90年11月21日南區國稅岡山審字第900253
    92號函在卷可稽，被告甲○○以如附表所示被害人之不實申
    報書持向國稅局申報營利事業所得稅，使被害人因此承擔多
    負擔稅捐之風險，並影響稅捐機關核課稅捐之正確性，自足
    生損害於附表所示被害人及稅捐稽徵機關。事證明確，被告
    甲○○犯行堪以認定。
二、查被告甲○○係納稅義務人侑陽公司負責人，持製作內容不
    實之申報書向財政部臺灣省南區國稅局申報侑陽公司83年度
    之營利事業所得稅，藉以增加成本支出，減少所得，以詐術
    逃漏營利事業所得稅，係犯稅捐稽徵法第41條之詐術逃漏稅
    捐罪，公訴人起訴書對被告甲○○虛報陳俊穎、許秀梅薪資
    所得部分，雖未起訴，然此部分與起訴部分係實質上一罪關
    係，本院自得併予審判。又公司為法人，公司負責人為自然
    人，二者在法律上並非同一人格主體，公司負責人為公司之
    代表，其為公司所為之行為，應由公司負責，故公司負責人
    為公司以詐術逃漏稅捐，因納稅義務人為公司，所犯稅捐稽
    徵法第41條之罪，犯罪或受罰主體仍應為公司，而非公司負
    責人個人，僅因公司於事實上無從擔負自由刑之責任，基於
    刑事政策之考量，故同法第47條第1 款遂將納稅義務人之公
    司應處徒刑之規定，轉嫁於公司負責人，是公司負責人依該
    條款而適用徒刑之處罰，乃屬代罰性質，並非因其本身之犯
    罪而負行為責任；倘非公司之負責人，即非轉嫁之對象，縱
    有參與逃漏稅捐之行為，應適用特別規定，成立同法第43條
    第1 項之幫助逃漏稅捐罪，不能論以同法第41條逃漏稅捐罪
    之共同正犯，故翁進發既非侑陽公司負責人，就上開逃漏稅
    捐之行為僅能論以稅捐稽徵法第43條之幫助逃漏稅捐罪，與
    被告甲○○並無共同正犯關係，併予敘明。
三、原審對被告甲○○上開被訴部分，予以論罪科刑，固非無見
    ，惟查：（一）原判決未認定被告甲○○逃漏稅捐之數額，
    已有未當。（二）原判決對被告甲○○虛報陳俊穎、許秀梅
    薪資所得部分，未及併予審判，亦有未洽。被告甲○○上訴
    意旨仍執陳詞，否認犯罪，指摘原判決不當，雖無理由，惟
    原判決既有上開可議之處，自應由本院將原判決關於被告甲
    ○○違反稅捐稽徵法部分，予以撤銷改判。審酌被告甲○○
    以不正當方法逃漏稅捐，影響國家稅收並增加被害人之危險
    負擔，被害人多達29人，犯罪後否認犯行，態度欠佳，惟念
    其逃漏之稅捐數額非鉅，犯罪情節非重大等一切情狀，量處
    如主文第2 項所示之刑，並諭知易科罰金之折算標準。
四、關於最高法院發回被告乙○○逃漏稅捐部分：查本件檢察官
    起訴書犯罪事實欄內，僅記載上訴人即被告乙○○於83年底
    申報稅捐時，不思將支付翁進發之承攬報酬列為營業成本，
    卻虛列羅建光等8 人各向全發水電工程有限公司（下稱全發
    公司）支領同年度1 月至4 月之薪資所得14萬元或15萬元之
    扣繳憑單，以支付上述薪資列入營業成本，填製該公司83年
    度營利事業所得稅結算申報書，持向高雄市國稅局報稅等情
    ，並未進一步具體記載乙○○有以詐術逃漏該公司83年度營
    利事業所得稅之情形，而其「證據並所犯法條」欄 (二) 內
    ，不僅未引用稅捐稽徵法第41條、第47條第1 款，作為起訴
    之法條，反而說明乙○○「雖以不實方法報稅，然尚查無漏
    稅情事」等語，則被告乙○○逃漏稅捐部分顯未經檢察官起
    訴，原審對此部分亦未審判，本院對此部分不予論列，併予
    敘明。至被告乙○○所犯行使業務不實文書罪部分，業經本
    院前審判刑確定。
據上論斷，應依刑事訴訟法第369 條第1 項前段、第364 條、第
第299 條第1 項前段，稅捐稽徵法第47條第1 款、第41條，刑法
第11條前段、第41條第1 項前段，罰金罰鍰提高標準條例第2 條
，判決如主文。
本案經檢察官林惠到庭執行職務。
中　　華　　民　　國　　94　　年　　7 　　月　　5 　　日
                  刑事第七庭    審判長法  官  莊飛宗
                                      法  官  黃三友
                                      法  官  黃憲文
以上正本證明與原本無異。
如不服本判決應於收受本判決後10日內向本院提出上訴書狀，其
未敘述上訴理由者，並得於提起上訴後10日內向本院補提理由書
狀（均須按他造當事人之人數附繕本）「切勿逕送上級法院」。
中　　華　　民　　國　　94　　年　　7 　　月　　5 　　日
　　　　　　　　　　　　　　　　　　　書記官  葉淑華
附表：
┌──┬────┬────┬┬──┬────┬────┐
│編號│姓  名  │金    額││編號│姓  名  │金    額│
├──┼────┼────┤├──┼────┼────┤
│1.  │林淑惠  │30萬元整││16.  │邵明德  │30萬元整│
├──┼────┼────┤├──┼────┼────┤
│2.  │張林素蘭│30萬元整││17.  │溫金聰  │30萬元整│
├──┼────┼────┤├──┼────┼────┤
│3.  │林阿吉  │30萬元整││18.  │李自立  │30萬元整│
├──┼────┼────┤├──┼────┼────┤
│4.  │吳肇益  │30萬元整││19.  │王萬來  │30萬元整│
├──┼────┼────┤├──┼────┼────┤
│5.  │陳文榮  │30萬元整││20.  │林鶴聯  │30萬元整│
├──┼────┼────┤├──┼────┼────┤
│6.  │詹總福  │30萬元整││  │莊益幸  │30萬元整│
├──┼────┼────┤├──┼────┼────┤
│7.  │謝望忠  │30萬元整││  │許盛萬  │30萬元整│
├──┼────┼────┤├──┼────┼────┤
│8.  │陳庚申  │30萬元整││  │蔡榮華  │15萬元整│
├──┼────┼────┤├──┼────┼────┤
│9.  │彭相榮  │30萬元整││  │郭耀宗  │30萬元整│
├──┼────┼────┤├──┼────┼────┤
│10.  │原阿竹  │30萬元整││  │廖順福  │30萬元整│
├──┼────┼────┤├──┼────┼────┤
│11.  │李訓益  │30萬元整││  │簡當貴  │30萬元整│
├──┼────┼────┤├──┼────┼────┤
│12.  │張龍山  │15萬元整││  │蔡財源  │30萬元整│
├──┼────┼────┤├──┼────┼────┤
│13.  │駱清榮  │30萬元整││  │陳俊穎  │30萬元整│
├──┼────┼────┤├──┼────┼────┤
│14.  │劉和永  │30萬元整││  │許秀梅  │30萬元整│
├──┼────┼────┤├──┴────┴────┤
│15.  │徐中田  │30萬元整││     共計 29 人         │
└──┴────┴────┴┴────────────┘
附錄本件判決論罪科刑法條：
稅捐稽徵法第41條
納稅義務人以詐術或其他不正當方法逃漏稅捐者，處5 年以下有
期徒刑、拘役或科或併科新台幣6萬元以下罰金。
稅捐稽徵法第47條第1款
本法關於納稅義務人、扣繳義務人及代徵人應處徒刑之規定，於
左列之人適用之：
一、公司法規定之公司負責人。
二、民法或其他法律規定對外代表法人之董事或理事。
三、商業登記法規定之商業負責人。
四、其他非法人團體之代表人或管理人。
